【裁判字號】    92,上,140
【裁判日期】    921014
【裁判案由】    分割共有物
【裁判全文】
臺灣高等法院臺南分院民事判決  九十二年度上字第一四○號    Ｋ
      上  訴  人  乙  ○  ○
      訴訟代理人  郭  玉  山  律師
                  蕭  麗  琍  律師
      視同上訴人  丁  ○  ○
      訴訟代理人  陳  文  忠  律師
                  蔡  青  芬  律師
      被 上 訴人  丙○ ○.
      訴訟代理人  甲  ○  ○  .
右當事人間請求分割共有物事件，上訴人對於臺灣台南地方法院中華民國九十二年五
月二十七日第一審判決（九十一年度訴字第一五一六號）提起上訴，經本院於九十二
年九月三十日言詞辯論終結後，判決如左：
    主    文
上訴駁回。
第二審訴訟費用由兩造依原應有部分比例負擔。
    事    實
甲、上訴人乙○○方面：
一、聲明：求為判決：(一)原判決廢棄。(二)請按乙案分割。
二、陳述：除與原判決記載相同者予以引用外，補稱略以：
（一）原審判決採用甲案分割係以(1)上訴人丁○○之父馬朝成向林順發買受系爭土地
      時係買路頭部分價錢多出二倍左右。(2)賣長榮大學時以賤賣犧牲賣出，係以帶
      動共有物土地價錢提高為目的，所以約定將來分割時，他要分在臨路部分為理
      由。惟查：
    (一)雖然上訴人丁○○之父馬朝成係向案外人林順發所買受，按當時約四十年前林
      順發係將共有持分四分之一部分作買賣，出賣持分而非特定部分之買賣，其價
      錢按一般行情並無二倍之高價，當時係按持分占有部分，即縱切左側部分移交
      於馬朝成，非特定位置之買賣，亦非全部面臨馬路，如為特定部分之買賣非經
      全體共有人之同意無效，且並無將來分割特定位置之約定。況當時林順發分管
      占有部分為縱切占在左側位置，上訴人丁○○買受後將其中一部分出賣長榮大
      學，所剩一長條狹窄土地不好使用，分割時只能改為橫切方式。其所舉之證人
      鄭淵達係伊大舅其證言偏頗不足採信。
    (二)上訴人丁○○賣給長榮大學一坪一萬元，已比七十八年長榮大學買校地平均每
      坪六百元左右約高出十六倍，而伊自稱犧牲賣出一坪一萬元顯然自欺欺人，鑑
      定公司鑑定一坪平均六千多元，怎有一坪十萬元現價均與事實不符。按當時共
      有人同意上訴人丁○○出賣，已讓他獨占便宜，何以再要附帶口頭約定將來分
      割時分割路面土地之理？又上訴人丁○○主張鄰地二三０－一號為伊兒子馬戊
      慶共有一節，經查僅有四分之一，而且尚未分割，伊謂合併使用言之過早。
（二）上訴人乙○○主張依乙案分割之理由：
    (一)上訴人乙○○於原來分管使用時大部分土地都在乙方案Ａ地內，所占比例最高
      。
    (二)乙案與甲案之分割方法僅上訴人乙○○與丁○○之位置變動移位而已，被上訴
      人之Ｃ部分即無異動。上訴人丁○○面積小不能占兩頭便宜。
    (三)乙案Ｂ部分臨街寬十六公尺，深度三十八至四十公尺，其比例約一比二．五，
      尚合一般使用，尤其做農業使用毫無影響。
    (四)上訴人願依鑑定公司之鑑定結果予以補償以資均衡。
（三）另提Ｌ型之折衷分割方案替代。
三、證據：除援用第一審所提證據外，補提：林順發與馬朝成當時買賣持份移交略圖
    為證、折衷分割方案圖為證，並聲請訊問證人林順發。
乙、上訴人丁○○部份：
一、聲明：求為判決：上訴駁回。
二、陳述：除與原判決記載相同者予以引用外，補稱略以：
（一）原審所採之分割方案已考量土地分割後之地形、臨路情形、交通狀況、經濟效
      用及其未來發展性一切情狀，經查：
    (一)上訴人丁○○之父親馬朝成當初向前手林順發買受時，確實有約明買受部份為
      有面臨大馬路之部份，此除為證人鄭淵達所確認外，證人林順發庭提之附圖也
      可證明此點，至於價錢部份，鄭淵達證稱馬朝成是用一分地六千三百元成交，
      證人林順發雖證稱當時市價每分二千元，忘記賣給馬朝成多少錢，應與市價差
      不多等語，此係因林順發為上訴人乙○○之伯父，難免有偏頗，且以當時市價
      一分二千元之價錢來，上訴人丁○○之父買受之價格確實高出市價許多，此係
      因上訴人丁○○之父買受者為臨大馬路地之故。
    (二)上訴人丁○○之父馬朝成於七十八年八月三日，為了提升系爭共有地之價值，
      曾詢問所有共有人願不願意一起將系爭共有地一部份賣給長榮大學作道路使用
      ，其餘共有人不願意，上訴人丁○○父親只好單獨犧牲自己持分以低價出售土
      地予長榮大學，有買賣契約乙紙足憑，由該契約載明售出之土地只能作道路使
      用，即可證明絕不可能高價出售，且用途既為道路，益足證上訴人丁○○之父
      確係為共有人全體利益出售土地，絕非為個人之私利，現在系爭共有地因長榮
      大學設在旁邊而價值提升，實係上訴人丁○○犧牲持分換來，上訴人丁○○分
      在面臨大馬路部份實合情合理。
    (三)系爭共有地之東側有同地段二三０之一地號土地相鄰，該土地之共有人之一馬
      仕憲乃上訴人丁○○之兒子（參見卷附土地謄本及戶口名簿），二三０之一地
      號其餘共有人亦均為丁○○之叔、伯、嬸、是將Ａ部份分歸上訴人丁○○，可
      使上訴人丁○○合併規劃土地利用，提高土地利用價值，若將上訴人丁○○土
      地分予Ｂ或Ｃ之部份，則不但使視同上訴人土地臨街深度過長，且對視同上訴
      人合併利用土地亦造成不便，故乙、丙兩方案均非公平合理之分割方案。
    (四)依原審所採之分割方案，上訴人丁○○分得之部份，雖因所臨馬路較寬，而有
      較高價值，但原審已依各共有人分得之土地價值不同，諭知應補償及受補償之
      金額，原審顯已充分顧及各共有人之利益，其判決應無不妥。
（二）綜上所述，原判決並無違誤，上訴人上訴應無理由。
三、證據：除援用第一審所提證據外，補提：土地登記謄本、戶口名簿、土地買賣契
    約書影本各乙份為證。
丙、被上訴人方面：
一、聲明：求為判決：請依上訴人乙○○之乙案判決。
二、陳述：除與原判決記載相同者予以引用外，補稱略以：
（一）原審判決以上訴人丁○○主張之事實為甲案之判決，惟查：
    (一)上訴人丁○○之父馬朝成向前手林順發所買持分，以約定使用該土地之西側長
      條。其以一半作路地，剩下一狹小長條畸零地，以平價做買賣，並無高價賣伊
      路頭土地，已為林順發到庭證實。
    (二)上訴人丁○○之父以一坪一萬元之價錢賣予長榮大學作道路用地並不犧牲。其
      並與長榮大學約定採用丁○○之妻擔任長榮大學職員為附帶條件，可謂得盡好
      處。原審誤聽其言所為判決顯有疏漏。
（二）被上訴人肯認上訴人乙○○所主張之乙案。蓋上訴人乙○○數十年來分管之土
      地是靠路邊前面，上訴人乙○○為兼顧上訴人丁○○兒子於二三０－一地號土
      地持分將來能與其鄰地合併使用，提出折衷分割方案讓步，惟遭上訴人丁○○
      拒絕。站在第三人立場而言，上訴人丁○○就系爭土地持分最少，今能移位致
      東邊接鄰二三０－一地號土地，將來可與協調合併分割使用，原甲案條件都不
      如乙案條件好，退一步替上訴人乙○○設想，被上訴人個人贊成乙案。
丁、本院依職權履勘系爭土地。
    理    由
一、按分割共有物訴訟，其訴訟標的對於共有人全體必須合一確定，而上訴就形式上
    觀之，係有利益於共同訴訟人之行為，故本件就原審被告部分雖僅由上訴人乙○
    ○提起上訴，依民事訴訟法第五十六條第一項第一款規定其上訴效力仍及於一審
    同造之其他共有人即丁○○，爰併列為視同上訴人予以裁判。
二、被上訴人主張：坐落台南縣歸仁鄉○○段二二九之一地號、地目田、面積四一四
    六平方公尺土地為兩造所共有，應有部分為上訴人乙○○及被上訴人各為一萬一
    千零五十六分之四千六百七十五，上訴人丁○○應有部分為一萬一千零五十六分
    之一千七百零六，系爭土地雖為農牧用地，但系爭土地於八十九年一月四日前即
    為三人共有，兩造就系爭土地並無不分割之約定，亦無不能分割之情形，惟兩造
    屢次協商均無法達成協議，爰依民法第八百二十三條第一項、第八百二十四條第
    二項規定，求為分割如附圖乙案所示：Ａ部分分歸上訴人乙○○所有，Ｂ部分分
    歸上訴人丁○○所有，Ｃ部分分歸被上訴人所有之判決。
三、上訴人乙○○則以：兩造原約定以縱切方式將土地分成三部分，左邊是上訴人丁
    ○○使用，中間是上訴人乙○○使用，右邊是被上訴人使用。嗣上訴人丁○○將
    其分管土地其中一部分高價出售予長榮大學，致實際留存於系爭土地部分已成為
    狹長畸零地，上訴人乙○○於原分管使用時大部分土地都在乙方案Ａ地內，上訴
    人丁○○面積小反而能分得最有利之位置，顯不公平，乙案Ｂ部分臨街寬十六公
    尺，深度三十八至四十公尺，其比例約一比二．五，尚合一般使用，因此上訴人
    乙○○主張系爭土地應分割如附圖乙案所示：Ａ部分分歸上訴人乙○○所有，Ｂ
    部分分歸上訴人丁○○所有，Ｃ部分分歸被上訴人所有，始為公平合理等語置辯
    。
四、另上訴人丁○○則以：伊之前手為父親馬朝成，馬朝成向林順發買受系爭土地四
    分之一時，即有約明買受位置係在附圖甲案Ａ部分即有面臨大馬路部分，當時該
    部分土地因位在前方，價錢較後面土地貴約一倍，而數十年來上訴人丁○○之父
    和丁○○使用位置均在附圖甲案Ａ部分，故上訴人丁○○分得之位置自以甲案Ａ
    部分為宜。另因上訴人丁○○犧牲自己之應有部分，低價售予長榮大學以求提升
    共有地價值，兩造當時即言明日後土地分割，上訴人丁○○可分得靠大馬路之部
    分，況上訴人丁○○提出之分割方案即附圖甲案，三位共有人分得之土地地形均
    較整齊，上訴人丁○○分得之部份，雖因所臨馬路較寬，而有較高價值，但原審
    已依各共有人分得之土地價值不同，諭知補償，已充分顧及各共有人之利益，其
    判決應無不妥等語，資為抗辯。
五、按「各共有人，得隨時請求分割共有物。共有物之分割，依共有人協議之方法行
    之；分割之方法，不能協議決定者，法院得因任何共有人之聲請，命以裁判分割
    。」民法第八百二十三條第一項前段、第八百二十四條第一項、第二項分別定有
    文，查兩造為系爭土地之共有人、應有部分為上訴人乙○○及被上訴人各為一萬
    一千零五十六分之四千六百七十五，上訴人丁○○應有部分為一萬一千零五十六
    分之一千七百零六，系爭土地雖為農牧用地，但系爭土地於八十九年一月四日前
    即有共有人三人，依農業發展條例第十六條規定意旨，得予分割，即系爭土地並
    無不能分割之情形，且共有人無不分割之特約，惟對於分割方法迄未能達成協議
    之事實，已據被上訴人提出土地登記簿謄本及地籍圖影本各一件為證（見本院、
    原審調字卷起訴狀所附證物），且為上訴人所不爭執，堪信為真實。上訴人丁○
    ○雖辯稱：其前將自己之應有部分低價售予長榮大學以求提升共有地價值時，兩
    造即言明日後土地分割，其可分得前面靠大馬路之部分云云，惟為被上訴人及上
    訴人乙○○所否認，按如何分割土地攸關兩造權益，何以未形諸書面或圖面，此
    外上訴人丁○○復未舉證以實其說，自非可採。
六、次按共有物之分割，不得純以使用現狀為分割之唯一標準，法院為顧及全體共有
    人之利益認為以不全依使用現狀分割為宜，所決定之分割方法，縱使部分共有人
    因此而受有損害，仍不得因之指為違法。又共有土地之分管使用，不過定暫時狀
    態而已，共有人仍就全部共有土地享有權利，得就全部共有土地主張按應有部分
    為分割，而法院裁判分割共有物，除應斟酌共有人之利害關係及共有物之性質外
    ，尚應斟酌共有物之價格、經濟效用以及全體共有人之利益等公平決之；換言之
    ，裁判上定共有物之分割分法，法院有審酌共有物各種情形，顧及共有人全體利
    益而自由裁量之權，不受任何當事人主張之拘束（最高法院四十九年度台上字第
    二五九六號、七十一年度台上字第二八二五號及八十一年度台上字第三一號判決
    可資參照）。
七、查系爭土地無不分割之特約，亦無因使用目的不能分割之情形，且對於分割方法
    未能達成協議，已如前述，被上訴人起訴請求分割系爭土地，自無不合，應予准
    許。次查，兩造原以縱切方式將土地分為三部分，自左至右依序由上訴人丁○○
    、乙○○、被上訴人使用，為兩造所不爭執，又系爭土地現為雜草叢生之空地，
    西臨三公尺寬柏油道路，北臨約十三公尺寬之長榮路，東邊及南邊與他人土地相
    鄰，南側有二公尺寬之既成農路，已據被上訴人於原審及本院審理時陳述在卷，
    並為上訴人所不爭執，且經原審及本院至現場勘驗屬實，復由原審法院囑託台南
    縣歸仁地政事務所測量，有勘驗筆錄（原審勘驗筆錄之東西向有所誤載）及台南
    縣歸仁地政事務所制作之複丈成果圖各一份在卷可憑（原審卷第三三至三四、六
    十頁、本院卷第四六至四七頁），自屬真實。再者，系爭土地之分割方案，因上
    訴人於本院審理時有主張附圖甲案、乙案及丁案所示分割方案之爭議（上訴人丁
    ○○主張甲案、上訴人乙○○主張乙案或丁案、被上訴人三案其位置均相同），
    茲就上開分割方案，分別比較說明如下：
（一）附圖甲案所示：Ａ、Ｂ、Ｃ三部分之土地大致均方整，土地規劃較易，且至少
      均有一面臨三米柏油路，出入交通無慮，足認該案Ａ、Ｂ、Ｃ三部分之土地均
      能發揮最大之經濟效用，最具發展性。
（二）附圖乙案所示：該案Ａ、Ｂ、Ｃ三部分土地至少均有一面臨三米柏油路得以出
      入，而Ａ部分土地兩面臨路，土地利用規劃容易，Ｃ部分土地則與甲案Ｃ部分
      條件相同，惟Ｂ部分土地臨路之路寬為十六公尺，但其臨路深度卻長達三十八
      至四十公尺，形狀狹長，對於土地之使用規劃較不利。
（三）附圖丁案所示：各共有人分得土地至少均有一邊臨路，出入交通無慮，惟上訴
      人丁○○分得部分呈Ｌ型，臨路面寬過窄，土地之使用規劃不利，雖上訴人乙
      ○○陳稱上訴人丁○○可與毗鄰其子所有土地合併使用云云，惟查上訴人丁○
      ○其子僅有四分之一應有部分，而且尚未分割，分得之位置尚在未定之數，上
      訴人乙○○謂得合併使用尚難遽採。是上開方案對上訴人丁○○顯失其平。
    綜上所述，本院參酌系爭土地之使用現況、地形、臨路情形、交通狀況、使用規
    劃、經濟效用及其未來發展性等一切情狀，認採如附圖甲案所示之分割方法較為
    適當。爰將兩造共有之系爭土地分割如附圖甲案所示即Ａ部分、面積六四０平方
    公尺分歸上訴人丁○○所有，Ｂ部分、面積一七五三平方公尺分歸上訴人乙○○
    所有，Ｃ部分、面積一七五三平方公尺分歸被上訴人所有。
八、又按以原物為分配時，如共有人中有不能按其應有部分受分配者，得以金錢補償
    之，民法第八百二十四條第三項定有明文。查系爭土地雖應以附圖甲案所示之分
    割方法較為適當，惟因其分配位置、臨路情形及交通條件之不同，致其應有部分
    轉換為單獨所有之特定部分之價值即有不同，揆諸前揭立法意旨，共有人如有不
    能按其應有部分價值受分配者，其他共有人自應以金錢補償之，始為公平。次查
    ，本件分割方案經送宏宇不動產鑑定有限公司鑑定結果，雖以系爭土地每平方公
    尺合理價格為二千二百八十四元，經比準分配位置、宗地條件、交通條件、發展
    條件、可利用條件及其他因素等因素後，量化結果權值之價格為：附圖甲案Ａ部
    分、Ｂ部分、Ｃ部分每平方公尺之單價各為三千零八十三元（量化結果權值百分
    之一百三十五）、二千二百六十一元（量化結果權值百分之九十九）、二千零十
    元（量化結果權值百分之八十八），有該公司九十二年三月十九日九二宏南０三
    ０一號鑑定報告書附卷可稽（外放），是各該部分倘換算成每坪之單價即各為一
    萬零一百九十二元（小數點以下四捨五入，下同）、七千四百七十四元、六千六
    百四十五元，亦即甲案Ａ部分與Ｂ部分之土地每坪單價僅相差二千七百十八元，
    原審斟酌Ａ部分土地係兩面臨路之角地，且其中一面係臨十三公尺寬之長榮路，
    而Ｂ部分僅西臨三公尺之道路，可認Ａ部分土地之各項條件均較Ｂ部分土地優勢
    ，因認附圖甲案Ａ部分土地量化結果權值百分之一百三十五尚嫌不足。況依上訴
    人丁○○所述：其父四十八年間買受系爭土地應有部分時，系爭土地臨道路部分
    （相當於附圖Ａ部分）之價值為每分地六千三百元，而其餘部分（相當於附圖Ｂ
    、Ｃ部分）之價值為二、三千元等語（詳原審上訴人丁○○九十一年十一月二十
    日聲請狀），暨參酌兩造均主張由己取得Ａ部分土地及目前不動產交易情形，可
    認附圖甲案Ａ部分土地價格量化結果權值應以百分之一百五十計算，始較符合Ａ
    、Ｂ二部分之土地特性及價值。準此，附圖甲案Ａ部分、Ｂ部分、Ｃ部分每平方
    公尺之單價應各為三千四百二十六元（2284×150%=3,426）、二千二百六十一元
    、二千零十元，較為合理，上訴人對原審判決就Ａ部分加權值加以提高亦不爭執
    ，應認上開認定尚屬合理，依此計算，則附圖甲案Ａ部分之土地價值為二百十九
    萬二千六百四十元（640×3426=2,192,640 ），Ｂ部分之土地價值為三百九十六
    萬三千五百三十三元（1753×2261=3,963,533），Ｃ部分之土地價值為三百五十
    二萬三千五百三十元（1753×2010=3,523,530）。綜上，系爭土地之總價值為九
    百六十七萬九千七百零三元（2,192,640+3,963,533+3,523,530=9,679,703 ），
    經依兩造土地應有部分之比例計算其應分配之土地價值：上訴人丁○○應為一百
    四十九萬三千六百三十一元（9,679,703×1706/11056=1,493,631 ）；被上訴人
    及上訴人乙○○各應為四百零九萬三千零三十六元（9,679,703×4675/11056=4,
    093,036）。揆諸前揭說明，上訴人丁○○自應補償上訴人乙○○、被上訴人六
    十九萬九千零九元（2,192,640-1,493,631=69,9009 ），且由上訴人乙○○、被
    上訴人依序受領其中之十二萬九千五百零三元（4,093,036－3,963,533＝129,50
    3）、五十六萬九千五百零六元（4,093,036－3,523,530＝569,506)，始符公平
    。
九、綜上所述，原審認應以附圖甲案所示之方法為分割，即Ａ部分、面積六四０平方
    公尺分歸上訴人丁○○所有，Ｂ部分、面積一七五三平方公尺分歸上訴人乙○○
    所有，Ｃ部分、面積一七五三平方公尺分歸被上訴人所有。暨諭知上訴人丁○○
    應補償新台幣陸拾玖萬玖仟零玖元，上開金額應由上訴人乙○○、被上訴人依序
    受領其中之新台幣壹拾貳萬玖仟伍佰零元、伍拾陸萬玖仟伍佰零陸元，經核並
    無不合。上訴人指摘原判決不當，求予廢棄改判，非有理由，應予駁回。又本件
    為因共有物分割涉訟，由敗訴當事人負擔訴訟費用顯失公平，爰依兩造就共有系
    爭土地之原應有部分比例，定其訴訟費用之負擔。
十、又本件待證事實已臻明確，兩造其餘攻擊防禦方法及舉證，對判決之結果已不生
    影響，爰不一一詳為審酌，附此敘明。
十一、據上論結，本件上訴為無理由，依民事訴訟法第四百四十九條第一項、第七十
      八條、第八十條之一，判決如主文。
中      華      民      國    九十二    年      十      月      十四    日
                                    臺灣高等法院臺南分院民事第二庭
~B1審判長法官  吳    志    誠
~B2      法官  李    素    靖
~B3      法官  周    素    秋
右為正本係照原本作成。
如對本判決上訴，須於判決送達後二十日內向本院提出上訴狀；未表明上訴理由者，
應於上訴後二十日內向本院提出理由書。
中      華      民      國    九十二    年      十      月      十五    日
~B法院書記官  劉    清    洪


司法院資訊處製作；財團法人民間司法改革基金會備份。
